【裁判字號】    94,訴,2138
【裁判日期】    950705
【裁判案由】    商標評定
【裁判全文】
臺北高等行政法院判決
                                  94年度訴字第02138號
                              .
原      告  甲○○
被      告  經濟部智慧財產局
代  表  人  蔡練生（局長）
訴訟代理人  丁○○
            乙○○
參  加  人  日商南海部品股份有公司
代  表  人  中島延男
訴訟代理人  戊○○
            丙○○
上列當事人間因商標評定事件，原告不服經濟部中華民國94年5
月5 日經訴字第09406127400 號訴願決定，提起行政訴訟，本院
判決如下：
    主  文
原告之訴駁回。
訴訟費用由原告負擔。
    事  實
一、事實概要：原告於民國（下同）87年11月6 日以「南海」商
    標，指定使用於當時商標法施行細則第49條所定商品及服務
    分類表第49類之汽、機車及其零組件等商品，向被告（原經
    濟部中央標準局，88年1 月26日改制為經濟部智慧財產局）
    申請註冊，經被告審查，准列為註冊第845663號商標（下稱
    系爭商標，圖樣如附圖1 所示），嗣參加人以系爭商標有違
    註冊時商標法第37條第7 、12、14款之規定，檢具「南海部
    品」、「NANKAI」等商標（下稱據以評定商標，圖樣如附圖
    2 所示），對之申請評定，經被告審查，以93年10月19日中
    台評字第9104 91 號商標評定書為系爭第845663號「南海」
    商標之註冊應予撤銷之處分。原告不服，提起訴願，遭決定
    駁回，遂提起行政訴訟。本院因認本件撤銷訴訟之結果，參
    加人之權利或法律上利益將受損害，爰依職權裁定命獨立參
    加被告之訴訟。
二、兩造聲明：
    (一)原告聲明（原告經合法通知，未曾到場陳述，據其所提書
      狀內容而為記載）：
      訴願決定及原處分均撤銷。
    (二)被告聲明：
      如主文所示。
三、兩造之爭點：
    系爭商標是否有修正前商標法第37條第7 款及現行商標法第
    23條第1 項第12款本文規定之情形而不得註冊？
    (一)原告主張（原告經合法通知，未曾到場陳述，據其所提書
      狀內容而為記載）：
      1.按，「商標相同或近似他人著名商標或標章，有致相關
        公眾混淆誤認之虞者，或有減損著名商標或標章之識別
        性或信譽之虞者，不得申請註冊」。固為系爭案審定時
        商標法第23條第1項第12款前段之規定。惟，判斷申請
        註冊之商標是否有前揭條款之適用，應以兩造商標構成
        相同或近似為前提；次者，尤須據以評定之商標係著名
        商標或標章，而系爭商標之申請註冊，有致公眾混淆誤
        認之虞，始足當之。倘無此要件之適用，則系爭商標，
        非不得申請註冊。
      2.次就參加人之商標與原告所申請之商標，就近似程度而
        言，參加人之商標為「南海部品」，而原告之商標為「
        南海」二者，雖具有相同之中文「南海」二字堪認相同
        ；然，原告並無英文「NANKAI」，再者，「南海」二字
        並非創意性強的名稱，誠如東海、北海、黃海‧‧‧等
        乃海洋之地理名詞，其識別性弱，舉凡台灣於經濟部設
        立公司名稱之特取部分為「南海」者甚多。此外，被告
        註冊商標名稱為「南海」者亦有多件，故而可證「南海
        」並非參加人首創。又，被告與訴願決定機關主要之觀
        點係認系爭商標「南海」與參加人引證商標「NANKAI
        」讀音相仿，並據以論斷會造成消費者混淆誤認之虞。
        原告認為所謂「讀音相仿」係在發音顯有失誤之情況下
        方可能衍生，否則二者相較之下，稍有國中英文程度者
        即知「NANKAI」與中文「南海」根本毫不相同且無相仿
        ？
      3.又，被告長久以來，對於商標是否著名，一貫係指有客
        觀證據足以認定已廣為相關事業或消費者所普遍認知者
        。其認定標準並不以在我國註冊、申請註冊或已使用為
        前提要件，其保護範圍較一般註冊商標為廣，但仍然須
        為國內相關事業或消費者所知悉為要，並且不以使用於
        相同或類似商品為限。
        (1)從而，其構成條件是極為嚴謹與慎重的。是以，應綜
          合下列各項因素判斷與認定，包括：
          商標或標章使用期間及地域範圍、商標或標章所使用
          商品或服務之範園及其銷售量廣告、宣傳之方式、數
          量、期間及範圍、商品或服務之經銷管道、販賣場所
          、商標或標章識別性之程度、商標或標章權人之企業
          規模及其多角化經營可能性、同業或消費者間之評價
          ，其他足以認定商標或標章之因素等。
        (2)而參加人除提出於美國、德國、法國、義大利利等國
          核准註冊及部分雜誌廣告、產品目錄及少部分發票外
          ，其他應提供綜合判斷之因素皆付之闕如。因其是否
          符合「著名」，顯不足為斷。因此，原告並無違反參
          加人與被告所指之商標法第23條第1項第12款之規定
          。
      4.綜觀被告所謂就存在相關之因素審酌乃以，商標是否近
        似暨其近似之程度、據爭商標是否為著名之商標或標章
        、商標識別性之強弱、商品間之關聯程度、相關消費者
        對商標之熟悉程度等加以判斷。承前所述在參加人商標
        之識別性弱，又無具體舉證其為符合被告所訂著名商標
        或標章之標準及消費者對參加人所謂其商標之熟悉程度
        ，而率爾認定原告系爭之商標違反商標法第23條第1項
        第12款之規定，不得註冊。置我國商標法採屬地主義認
        定之原則於不顧，其認事用法顯有未洽。
      5.綜上所陳，系爭商標與參加人據以評定之商標，客觀上
        ，並無商標法第23條第1 項第12款規定之適用，故而，
        被告與訴願決定機關之認定顯有違法，為此請求
        判決如訴之聲明，以維權益，俾符法制。
    (二)被告主張：
      1.修正前商標法第52條第1 項規定，「商標之註冊違反第
        37條第1 項之規定者，利害關係人得申請商標主管機關
        評定其註冊為無效」。本件系爭註冊第845663號「南海
        」商標係於88年4 月1 日核准註冊，其註冊時商標法即
        87年11月1 日修正施行之商標法，合先敘明。
      2.商標法第91條第1 項規定，本法修正施行前，已申請或
        提請評定，尚未評決之評定案件，以本法修正施行前及
        本法修正施行後之規定均為違法事由為限，始撤銷其註
        冊；其程序依修正後之規定辦理。本案係92年11月28日
        商標法修正施行前，已申請評定尚未評決之評定案件，
        而系爭商標所涉修正前商標法第37條第7 、12、14款，
        業經修正施行為現行商標法第23條第1 項第12、13、14
        款，於修正施行前後法條規定均為違法事由，再予敘明
        。
      3.商標圖樣「相同或近似於他人著名之商標或標章，有致
        公眾混淆誤認之虞者」，不得申請註冊；商標「相同或
        近似於他人著名商標或標章，有致相關公眾混淆誤認之
        虞，或有減損著名商標或標章之識別性或信譽之虞者」
        ，不得註冊，分別為修正前商標法第37條第7 款及現行
        商標法第23條第1 項第12款所明定。本法所稱之著名，
        指有客觀證據足以認定已廣為相關事業或消費者所普遍
        認知者，復為商標法施行細則第16條所明定；所謂「有
        致相關公眾混淆誤認之虞者」，係指商標有使相關消費
        者對其所表彰之商品來源或產製主體發生混淆誤信之虞
        而言；而判斷是否有混淆誤認之虞，被告公告之「混淆
        誤認之虞」審查基準，列有各項相關參考因素。又商標
        近似及據爭商標是否著名二項要素，依前揭法條規定為
        必須具備之要件，其他參酌要素則視個案中是否存在而
        為斟酌。
      4.本案存在之相關因素之審酌：
        (1)商標是否近似暨其近似之程度。
          商標近似係指二商標予人之整體印象有其相近之處，
          若其標示在相同或類似的商品／服務上時，以具有普
          通知識經驗之消費者，於購買時施以普通之注意，可
          能會有所混淆而誤認二商品／服務來自同一來源或誤
          認不同來源之間有所關聯（前揭審查基準5.2.1 參照
          ）。商標近似之判斷得就二商標外觀、觀念及讀音為
          觀察。查本件系爭註冊第845663號「南海」商標圖樣
          ，與參加人據以評定之「南海部品」、「NANKAI」商
          標圖樣相較，二者均有相同之中文「南海」，而系爭
          商標之主要部分「南海」復與據爭商標「NANKAI」
          之讀音相仿，以具有普通知識經驗之消費者，於購買
          時施以普通之注意，可能會有所混淆而誤認二者來自
          同一來源或雖不相同但有關聯之來源，應屬構成近似
          之商標。
        (2)據以評定商標是否為著名之商標或標章。
          查本件據以評定之「南海部品」、「NANKAI」商標，
          為參加人所先使用於機車零件用品及其週邊相關商品
          ，除已於其本國日本獲准註冊多件商標外，亦於美國
          、德國、法國、義大利等多個國家獲准註冊，在我國
          亦自西元1992年起於相關商品上取得十餘件商標，並
          陸續於日本及我國摩托車雜誌刊登廣告促銷，商品亦
          持續進口至我國銷售，凡此有參加人於原評定案檢送
          之國外註冊證、我國註冊清單、國外雜誌廣告、產品
          目錄、風火輪雜誌及發票等證據資料影本附卷可稽。
          據此，堪認於本件系爭商標申請註冊前，該據以評定
          商標「南海部品」、「NANKAI」所表彰之信譽及品質
          已廣為相關事業或消費者所普遍認知，為一著名商標
          ，且據以評定「NANKAI」商標並經本局中台評字第
          910492號商標評定書認定為著名商標在案。
        (3)商標識別性之強弱。
          商標之文字、圖形、記號、顏色、聲音、立體形狀或
          其聯合式，對於商品／服務之相關消費者所呈現識別
          商品／服務來源之功能，因其商標特徵的不同而有強
          弱之別。原則上創意性的商標識別性最強，而以習見
          事物為內容的任意性商標及以商品／服務相關暗示說
          明為內容的暗示性商標，其識別性即較弱。識別性越
          強的商標，商品／服務之消費者的印象越深，他人稍
          有攀附，即可能引起購買人產生混淆誤認。查本案據
          以評定「南海部品」、「NANKAI」商標圖樣，雖其中
          外文「南海」、「NANKAI」非屬自創文字，惟其中「
          NANKAI」係由上下線條較粗之黑色長方形，內置一字
          型外觀經過設計之外文「NANKAI」所構成，整體圖樣
          予人印象深刻，且使用「南海部品」於機車零件用品
          及其週邊相關商品，亦具相當之創意，而本件系爭註
          冊第845663號「南海」商標圖樣與據爭「南海部品」
          商標之中文相同，復與據以評定「NANKAI」商標之讀
          音相仿，自易使消費者產生混淆誤認。
        (4)商品間之關聯程度。
          查本件系爭商標指定使用之汽、機車及其零組件商品
          ，與據以評定商標所使用於機車零件用品及其週邊相
          關商品相較，二者之消費族群重疊性高，行銷管道與
          販賣場所復相雷同，如標示相同或近似的商標，依一
          般社會通念及市場交易情形，易使一般商品消費者誤
          認其為來自相同或雖不相同但有關聯之來源，是兩造
          商標所指定使用之商品間亦存在相當之關聯性。
        (5)相關消費者對商標之熟悉程度。
          相關消費者對商標之熟悉程度，繫於該商標使用之廣
          泛程度，原則上應由主張者提出相關使用事證證明之
          ，如相關消費者對衝突之二商標僅熟悉其中之一，則
          就該較為被熟悉之商標，應給予較大之保護（前揭審
          查基準5.6 參照）。查本件據以評定商標經參加人保
          護及使用而在市場上建立相當之知名度已如前述，然
          而，系爭商標之使用情形則因原告並未提出相關事證
          而無法審認。是以，據爭商標較諸系爭商標而言係消
          費者較熟悉之商標乙節足堪認定。
      5.本件綜合兩造商標圖樣近似、據爭商標之識別性及著名
        程度、商品間之關聯程度與相關消費者對二造商標熟悉
        之程度等因素加以判斷，一般消費者極有可能誤認二商
        標之商品為同一來源之系列商品，或者誤認二商標之使
        用人間存在關係企業、授權關係、加盟關係或其他類似
        關係，而產生混淆誤認情事，應有修正前商標法第37條
        第7 款及現行商標法第23條第1 項第12款規定之適用。
        又本件商標既應依前揭法條規定撤銷其註冊，則其是否
        尚有違修正前商標法第37條第12、14款及現行商標法第
        23條第1 項第13、14款規定，即毋庸論究，併予敘明。
      6.綜上論述，被告原處分洵無違誤，敬請駁回原告之訴。
    (三)參加人主張：
      引用被告之主張。
    理  由
甲、程序方面
    本件原告經受合法通知，未於言詞辯論期日到場，核無行政
    訴訟法第218 條準用民事訴訟法第386 條各款所列情形，爰
    依被告之聲請由其一造辯論而為判決。
乙、實體方面
一、按「本法中華民國92年4 月29日修正施行前，已申請或提請
    評定，尚未評決之評定案件，以本法修正施行前及本法修正
    施行後之規定均為違法事由為限，始撤銷其註冊；其程序依
    修正後之規定辦理。」為商標法第91條第1 項所明定。又商
    標圖樣「相同或近似於他人著名之商標或標章，有致公眾混
    淆誤認之虞者」，不得申請註冊；商標圖樣「相同或近似於
    他人著名商標或標章，有致相關公眾混淆誤認之虞，或有減
    損著名商標或標章之識別性或信譽之虞者。」，不得註冊。
    分別為修正前商標法第37條第7 款及現行商標法第23條第1
    項第12款本文所明定。
二、本件原告於87年11月6 日以「南海」商標（圖樣如附圖1 所
    示），指定使用於當時商標法施行細則第49條所定商品及服
    務分類表第49類之汽、機車及其零組件等商品，向被告申請
    註冊，經被告准列為註冊第845663號商標；嗣參加人以系爭
    商標有違註冊時商標法第37條第7 、12、14款之規定，檢具
    「南海部品」、「NANKAI」等商標（圖樣如附圖2 所示），
    對之申請評定。案經被告審查，認系爭商標圖樣與參加人據
    以評定商標圖樣相較，系爭商標圖樣之「南海」，與據以評
    定商標圖樣「南海部品」、「NANKAI」之中文及讀音相仿，
    應屬構成近似之商標；而據以評定商標，為參加人所先使用
    於機車零件用品及其週邊相關商品，除已於日本、美國、德
    國、法國、義大利等多個國家獲准註冊多件商標，在我國亦
    自西元1992年起於相關商品上取得十餘件商標註冊，並陸續
    於日本及我國摩托車雜誌刊登廣告促銷，商品亦持續進口至
    我國銷售，堪認於系爭商標申請註冊前，該據以評定「南海
    部品」、「NANKAI」商標所表彰之信譽及品質已廣為相關事
    業或消費者所普遍認知，為一著名商標；再者，據以評定「
    南海部品」、「NANKAI」商標圖樣，雖其中外文「南海」、
    「NANKAI」非屬自創文字，惟其中「NANKAI」係由上下線條
    較粗之黑色長方形，內置一字型外觀經過設計之外文「
    NANKAI 」 所構成，整體圖樣予人印象深刻，且使用「南海
    部品」於機車零件用品及其週邊相關商品，亦具相當之創意
    ；而系爭商標指定使用之汽、機車及其零組件商品，與據以
    評定商標所使用於機車零件用品及其週邊相關商品相較，二
    者之消費族群重疊性高，行銷管道與販賣場所復相雷同；又
    據以評定商標經參加人使用而在市場上建立相當之知名度，
    然系爭商標之使用情形則因原告並未提出相關事證而無法審
    認，故據以評定商標較諸系爭商標而言係消費者較熟悉之商
    標；則綜合兩造商標圖樣近似、據以評定商標之識別性及著
    名程度、商品間之關聯程度與相關消費者對二造商標熟悉之
    程度等因素加以判斷，一般消費者極有可能誤認二商標之商
    品為同一來源之系列商品，或者誤認二商標之使用存在關係
    企業、授權關係、加盟關係或其他類似關係，而產生混淆誤
    認情事，有首揭法條之適用，乃為系爭商標之註冊應予撤銷
    之處分。原告不服，依序提起訴願及行政訴訟；兩造及參加
    人之主張，如如事實欄所載，其爭點厥為系爭商標是否有修
    正前商標法第37條第7 款及現行商標法第23條第1 項第12款
    本文規定之情形而不得註冊？
三、經查，據以評定商標其中註冊第57306號「南海部品及圖」
    商標，係由中文「南海部品」及一圓形設計圖所組成，另一
    據以評定商標註冊第575966號「NANKAI」商標，係由上下線
    條較粗之黑灰色長方形內置一字型外觀經過設計之外文「
    NANKAi」所組成，其商標整體予人之印象深刻，為一具有創
    意之商標，且識別性強。而系爭商標則由單純中文「南海」
    所構成，其與據以評定「南海部品」商標相較，二者均以文
    字為主體設計，且起首中文「南海」相同；而另一據以評定
    商標之外文「NANKAI」讀音即為「南海」之日文讀音「
    」（按：參加人為日商公司），核屬構成近似之商標。
    次查，據以評定之「南海部品」、「NANKAI」商標為參加人
    早自西元1981年起所先使用於機車零件用品及其周邊相關商
    品，除在其本國日本及美國、德國、法國等多國獲准註冊多
    件商標外，在民國81年起即於我國在相關產品上取得註冊第
    575966號、第580028號、第580383號、第592122號、第
    586896號、第588750號及第57306號等十餘件商標，並陸續
    於日本摩托車雜誌刊登廣告促銷，商品持續進口至我國銷售
    ，該商標所表彰之商譽，堪認已廣為相關事業或消費者所普
    遍認知，而達著名之程度，凡此有參加人於91年10月28日評
    定申請書及92年6月26日函所檢送之國外註冊證影本、我國
    註冊清單、西元1981年至1983年之雜誌廣告、產品目錄及產
    品進口證明影本50餘紙等證據資料附原處分卷可稽；又據參
    加人所檢送之西元1981年至1983年雜誌廣告觀之，本件據以
    評定商標主要係使用於機車零組件、安全帽、服飾、靴鞋等
    商品，而系爭商標係指定使用於汽、機車及其零組件商品，
    兩者行銷管道或服務提供場所應有相同之處；因此，綜合據
    以評定商標既具有高度之識別性，且經參加人於世界多個國
    家註冊及持續使用，在市場上已為相關事業或消費者所普遍
    認知且具有相當之知名度；又兩商標近似程度極高，復均使
    用於機車零件用品及其週邊相關商品等因素加以判斷，系爭
    商標之註冊應有使相關公眾對其所表彰之商品來源或產製主
    體發生混淆誤認之虞，自不得註冊。原告起訴意旨仍執陳詞
    ，謂據以評定商標不符合「著名商標」之條件，及系爭商標
    圖樣與據以評定商標圖樣並不近似云云，核不足採。
四、綜上所述，系爭商標有違修正前商標法第37條第7 款及現行
    商標法第23條第1 項12款本文之規定，不得註冊；原告所訴
    ，核不足採。從而，被告所為系爭商標之註冊應予撤銷之處
    分，洵無違誤，訴願決定予以維持，亦無不合。原告請求撤
    銷訴願決定及原處分，為無理由，應予駁回。
丙、據上論結，本件原告之訴為無理由，依行政訴訟法第98條第
    3 項前段、第218 條、民事訴訟法第385 條第1 項前段，判
    決如主文。
中    華    民    國    95    年     7    月    5     日
                    第二庭審判長法  官  徐  瑞  晃
                                法  官  蕭  惠  芳
                                法  官  李  得  灶
上為正本係照原本作成。
如不服本判決，應於送達後20日內向本院提出上訴狀並表明上訴
理由，如於本判決宣示後送達前提起上訴者，應於判決送達後20
日內補提上訴理由書（須按他造人數附繕本）。
中    華    民    國    95    年    7     月    12    日
                                書記官  陳  清  容


司法院資訊處製作；財團法人民間司法改革基金會備份。
